臺灣高等法院刑事判決　　　　　　　　93年度上訴字第3316號
上　訴　人　臺灣臺北地方法院檢察署檢察官
被　　　告　乙○○
指定辯護人　本院公設辯護人 甲○○
上列上訴人因強盜等案件，不服臺灣臺北地方法院93年度訴字第
1016號，中華民國93年10月20日第一審判決（起訴案號：臺灣臺
北地方法院檢察署93年度偵字第7374號），提起上訴，本院判決
如下：
    主  文
上訴駁回。
    理  由
一、公訴意旨略以：被告乙○○曾因竊盜案件，經臺灣士林地方
    法院於民國87年6 月17日以86年度易字第3351號判處有期徒
    刑一年六月，並於同年10月26日確定，甫於88年11月15日執
    行完畢。詎其猶不知悔改，竟意圖為自己不法之所有，於92
    年12月13日凌晨4 時10幾分許，因見臺北市大安區○○○路
    ○ 段270 巷16號4 樓告訴人丙○○住處之陽台鐵窗未上鎖，
    竟自該陽台侵入，並喚醒當時於臥室沉睡之丙○○，嚇令丙
    ○○說：「我現在在跑路中，妳不可以出聲，把錢拿出來」
    等語，使丙○○不能抗拒而強取其皮包內之現金新台幣（下
    同）2000餘元及零錢包一只，得手後逃逸。丙○○待被告離
    去後即刻報警處理，旋於同日凌晨4 時30分許，在臺北市○
    ○路○ 段85號前為警查獲，因認被告涉有刑法第330 條第1
    項、第321條第1項第1款加重強盜罪嫌。
二、按犯罪事實應依證據認定之，無證據不得推定其犯罪事實；
    不能證明被告犯罪者，應諭知無罪之判決，刑事訴訟法第一
    百五十四條第二項、第三百零一條第一項分別定有明文。又
    事實之認定，應憑證據，如未能發現相當證據，或證據不足
    以證明，自不能以推測或擬制之方法，為裁判基礎；且認定
    犯罪事實所憑之證據，雖不以直接證據為限，間接證據亦包
    括在內，然而無論直接證據或間接證據，其為訴訟上之證明
    ，須於通常一般之人均不致有所懷疑，而得確信其為真實之
    程度者，始得據為有罪之認定，倘其證明尚未達到此一程度
    ，而有合理之懷疑存在而無從使事實審法院得有罪之確信時
    ，即應由法院為諭知被告無罪之判決，有最高法院40年台上
    字第86號判例、76年台上字第4986號判例可資參照。且按認
    定犯罪事實應依證據，為刑事訴訟法所明定，故被告否認犯
    罪事實所持之辯解，縱屬不能成立，仍非有積極證據足以證
    明其犯罪行為，不能遽為有罪之認定，亦有最高法院30年上
    字第1831號判例意旨可資參照。
三、公訴人認被告涉有上開犯行，要以告訴人丙○○之指訴、證
    人黃素霞、游文正、蔡鴻仁之證詞、臺北市政府警察局大安
    分局警備隊值勤報告、現場照片等為其論據。訊據被告堅決
    否認有何侵入住宅竊盜之事實，辯稱：伊當時只是在被查獲
    之地點等女朋友，身上也沒有查獲任何贓物等語。
四、經查：
  (一)證人即以證人身分具結後作證之告訴人丙○○於原審證述：
    因為房間內是暗的，所以並沒有看見嫌犯的臉，後來應嫌犯
    要求出去開大門讓嫌犯離開時，因為有開燈，所以有看見嫌
    犯所穿著的衣服是咖啡色細格子，感覺嫌犯身材壯壯的、大
    約170 公分左右，年齡應該是四、五十歲之中年男子，因為
    害怕，所以沒有看到嫌犯的臉，也沒有看到嫌犯的頭髮，即
    使再看到嫌犯也無法辨識，也不能確認嫌犯的聲音，警詢中
    說有看清楚嫌犯僅是指看清楚嫌犯的衣服等情（見原審卷第
    55─60頁）。是證人丙○○已明確指出案發當時因為害怕，
    始終不敢抬頭看嫌犯之長相，即使再看到也不能確認，而無
    從指認嫌犯。
  (二)再證人丙○○雖有提及在玄關處因為有燈所以有看到嫌犯所
    穿著之衣服，然被告係在證人即查獲員警游文正、蔡鴻仁在
    案發當天執行巡邏勤務中接獲勤務中心通報臺北市○○○路
    ○ 段270 巷16號4 樓發生搶案後在二分鐘之內立即前往現場
    處理，並在仁愛路圓環附近靠近案發現場附近發現被告，證
    人丙○○並在案發後約二十分鐘內由員警陪同到前開查獲現
    場指認被告，證人丙○○在指認後並稱「很像」、「應該是
    他」、「不能百分百確認」等語，此亦據證人游文正、丙○
    ○結證在卷（見原審卷第56頁、57頁反面、62頁反面、64頁
    反面）。可見從案發到證人丙○○指認被告之時間並未超過
    三十分鐘，在距離案發如此短暫之時間內，衡情若證人丙○
    ○確實能辨識嫌犯，自當於現場看見被告時即能馬上確認，
    而非以「很像」、「應該是他」、「不能百分百確認」等不
    確認之語詞回答員警，準此足徵證人丙○○即使在案發後三
    十分鐘之內看到被告，仍然無法確認被告即是侵入其住宅強
    盜之人。
  (三)又證人丙○○於警詢中雖曾經指稱：「我當時隨同警方在現
    場指認無訛，就是他（即被告）」等詞，並於案發當天所拍
    攝之被告照片旁簽名表示就是照片中之被告侵入其住宅（見
    偵查卷第19頁反面、第22頁），然此於接受警員詢問時所為
    之指訴，乃係基於告訴人之地位為之，而為被告以外之人於
    審判外之陳述，依刑事訴訟法第159 條第1 項之規定，前述
    指訴原則上並不具證據能力，而證人丙○○於原審審理中所
    稱不能確認被告就是嫌犯乙節，已如前述，而與警詢中所為
    之陳述不符，則依同法第159 條之2 規定，除證人丙○○於
    警詢中之陳述具有較可信之特別情況，且為證明犯罪事實存
    否所必要者，得為證據。然告訴人丙○○指認之過程係證人
    游文正、蔡鴻仁接獲通報前往案發現場時在現場附近發現被
    告身著花格子咖啡色上衣，年約50歲，身材160 幾公分等特
    徵均與告訴人報警時所提供之嫌犯特徵相符而下車盤問，進
    而通知告訴人前往查獲現場指認被告，復據證人丙○○、蔡
    鴻仁證述屬實（見原審卷第57頁反面、66─67頁）。按在證
    人游文正、蔡鴻仁已經懷疑嫌犯就是被告的情形下，讓告訴
    人作單一的指認，其指認之程序顯係以「對號入座」之方式
    為之，實難期待告訴人之指認為正確無誤。況證人丙○○、
    游文正、蔡鴻仁對於在查獲現場究竟是與被告面對面指認，
    或只指認被告之背面，或全面指認，已有完全不同之證詞（
    見原審卷第57頁反面、64頁反面、67頁），且核以內政部警
    政署所頒布之「警察機關實施指認犯罪嫌疑人程序要領」中
    ，分別列舉出「一指認前應由指認人先陳述犯罪嫌疑人特徵
    。二指認前不得有任何可能暗示、誘導之安排出現。三指認
    前必須告訴指認人，犯罪嫌疑人並不一定存在於被指認人之
    中。四實施指認，應於偵訊室或適當處所為之。五應為非一
    對一之成列指認（選擇式指認）。六被指認之人在外形上不
    得有重大差異。七實施指認應拍攝被指認人照片，並製作紀
    錄表附於筆錄。八實施照片指認，不得以單一相片提供指認
    ，並避免提供老舊照片指認」等指認程序，本案之指認過程
    為員警通知告訴人在查獲現場與被告一對一直接面對面指認
    ，均違反上開要領，程序上之踐行已有明顯瑕疵。其後告訴
    人於警局製作筆錄時雖再經過員警提出被告當天拍攝之照片
    供其指認，然此亦屬於單一指認，且先前已經在查獲現場為
    指認，難免已遭受暗示誤導，是亦與前揭規定之程序不符，
    無證據證明告訴人於警詢中之陳述具有較可信之特別情況，
    揆諸前開規定，告訴人於警詢中所為之陳述並不具證據能力
    ，而不得作為認定本案犯罪事實所憑之證據。
  (四)另證人丙○○證稱：侵入其住處強盜之嫌犯拿走一個墨綠色
    的小零錢包，還有現金，但不確定現金有多少，可能有幾千
    元等語（見原審卷第57頁反面、58頁），惟證人游文正、蔡
    鴻仁查獲被告時，並未在其身上查獲屬於告訴人遭強盜之財
    物及零錢包，證人游文正、蔡鴻仁並曾在查獲現場附近搜尋
    ，亦未發現相關證物等情，復經證人游文正、蔡鴻仁結證在
    卷（見原審卷第61頁、62頁、63頁）。至於證人游文正、蔡
    鴻仁雖於原審又提及，查獲當時被告身上有發現類似鐵屑的
    咖啡色、髒髒的痕跡，然並未就此為進一步之查證等詞（見
    原審卷第62頁、63頁反面、69頁反面、70頁正面）。再本院
    向被告原住宿之萬龍旅社查詢結果稱被告原留在該旅社之衣
    服，已被清掉，此有電話查詢紀錄表可憑（見本院卷第45頁
    ）。是被告被查獲當時其身上類似鐵屑之物，是否屬於告訴
    人家中鐵窗之鐵屑，自無可考。
  (五)至證人黃素霞雖於偵查中陳稱：與被告並非男女朋友關係，
    案發當天也沒有與被告約在仁愛路圓環附近見面等情（見偵
    查卷第82、83頁），而與被告所辯，當天伊是在查獲現場等
    候相約之女友黃素霞乙節不符，然如前開判例意旨所揭櫫之
    意旨，自不能單憑被告辯解不能成立，而在無其他積極證據
    可證明被告犯罪下，遽認被告涉及公訴人所指犯行。
  (六)又公訴人所提出之警備隊值勤報告、現場照片四張，均只能
    證明案發現場遭人侵入之情及證人游文正、蔡鴻仁查獲被告
    之過程，尚不足以為認定被告犯罪之積極證據。
五、按刑事訴訟法第161 條已於91年2 月8 日修正公布，修正後
    同條第一項規定：檢察官就被告犯罪事實，應負舉證責任，
    並指出證明之方法。因此，檢察官對於起訴之犯罪事實，應
    負提出證據及說服之實質舉證責任。倘其所提出之證據，不
    足為被告有罪之積極證明，或其闡明之證明方法，無從說服
    法官以形成被告有罪之心證，基於無罪推定之原則，自應為
    被告無罪判決之諭知。因之，綜上所述，公訴人認被告涉有
    所指強盜犯行之主要論據即告訴人於警詢中之指訴已有瑕疵
    ，而無證據能力，告訴人嗣後於原審亦已表明未曾仔細看見
    嫌犯臉孔，不能指認嫌犯，又證人游文正、蔡鴻仁之證詞及
    警備隊值勤報告、照片等均不足為證明被告犯罪之積極證據
    ，不能使本院得有罪之確信，此外，復查無其他積極證據足
    證被告確有公訴人所指犯行。原審以不能證明被告犯罪，而
    為無罪判決之判決，核無不合。檢察官上訴指摘原審判決不
    當，請求撤銷改判，為無理由，應予駁回。
據上論斷，應依刑事訴訟法第368條，判決如主文。
本案經檢察官賴俊雄到庭執行職務。
中　　華　　民　　國　　94　　年　　1 　　月　　28　　日
　　　　　　　　 刑事第二十庭審判長法　官  陳貽男
　　　　　　　　　　　　　　　     法　官  李世貴
　　　　　　　 　 　　　　　　　　 法　官  陳憲裕
以上正本證明與原本無異。
如不服本判決，應於收受送達後十日內向本院提出上訴書狀，其
未敘述上訴之理由者並得於提起上訴後十日內向本院補提理由書
（均須按他造當事人之人數附繕本）。
                                    書記官  劉育妃
中　　華　　民　　國　　94　　年　　1　　月　　31 　　日
